【裁判字號】    95,台上,2696
【裁判日期】    950518
【裁判案由】    貪污
【裁判全文】
最高法院刑事判決            九十五年度台上字第二六九六號
    上  訴  人  台灣高等法院花蓮分院檢察署檢察官
    被      告  甲○○
                        路1段.
                乙○○
                        號
    上 列一 人
    選任辯護人  林國泰律師
上列上訴人因被告等貪污案件，不服台灣高等法院花蓮分院中華
民國九十四年五月十七日第二審更審判決（九十四年度上更(一)字
第二八號，起訴案號：台灣花蓮地方法院檢察署九十一年度偵字
第二五五九號），提起上訴，本院判決如下：
        主  文
原判決關於乙○○部分及諭知甲○○無罪部分撤銷，乙○○部分
發回台灣高等法院花蓮分院；甲○○部分不受理。
    理  由
一、乙○○部分：
本件原判決以公訴意旨略以：被告甲○○、乙○○於民國八十六
年十一月間，分別係花蓮縣萬榮鄉鄉長與鄉公所約僱人員，均係
依據法令從事公務之人員。緣台灣省政府原住民事務委員會以八
十六年十一月十三日八六原建字第四一三九號函，同意該鄉辦理
鄉立圖書館自動化工程撥款補助事宜，被告二人明知上開工程發
包程序，於政府採購法八十八年五月二十七日實施之前，依機關
營繕工程及購置定製變賣財產稽察條例第六條規定，縱得以比價
、議價方式辦理，尚須取得二家以上廠商之估價單，方得為之，
不應自行尋找特定廠商，以維交易之公平性，並透過市場競爭，
使政府以最少之花費，獲得最佳之工程品質。甲○○明知上開工
程係立法委員全文盛所爭取得來，且明知松光輝係全文盛之國會
助理，為圖利由松光輝標得上開工程，乃在上開函文批示：一、
本案係由全文盛立委協助爭取補助。二、全委員助理來電稱將來
所瞭解本案執行計畫，到時再議等文句，並於松光輝至萬榮鄉公
所時，引介承辦人乙○○與松光輝見面，要求須配合松光輝辦理
招標事宜，事後松光輝依照協商之協議，先由其提供台灣上聯文
化事業有限公司（下稱上聯公司，負責人李漢濱）之投標資料，
連同松光輝找來之鏘遠有限公司（下稱鏘遠公司，負責人黃國鏘
）、宏盛電腦資訊有限公司（下稱宏盛公司，負責人林有志）等
廠商資料，匯集至花蓮縣萬榮鄉公所，嗣於八十六年十二月三十
日上午九時三十分許，松光輝至花蓮縣萬榮鄉公所會議室進行投
開標及減價程序，隨即僅由松光輝所代表之上聯公司出席，以新
台幣（下同）八十八萬七千元標得上開工程，而圖利既遂。因認
乙○○涉犯貪污治罪條例第六條第一項第四款之圖利罪嫌。惟經
審理結果，不能證明乙○○犯罪，因而維持第一審諭知乙○○無
罪之判決，駁回檢察官在第二審就該部分之上訴，固非無見。
惟查：(一)、依法應於審判期日調查之證據雖已調查，而其內容未
明瞭者，即與未經調查無異，如遽行判決，仍屬應於審判期日調
查之證據而未予調查，尚不得遽對被告為有利或不利之認定。原
判決為乙○○無罪之諭知，係以本件工程之招標及開標程序，符
合機關營繕工程及購置定製變賣財物稽察條例第六條：各機關營
繕工程及購置、定製、變賣財物，在一定金額以上者應公告招標
辦理之；未達一定金額而在一定金額百分之十以上者，得比價辦
理之；其在一定金額百分之十以下者，得由該機關首長授權經辦
單位，取具二家以上估價單，進行比價或議價辦理之。而該一定
金額經監察院審計部於八十年二月一日依同條例第三十六條規定
，決定為五千萬元。及花蓮縣政府暨所屬各機關學校營繕工程及
購置、定製、變賣財物注意事項第三條：營繕工程及購置、定製
變賣財物在一００萬元以上未達一０００萬元者，應公告比價辦
理，其中五００萬元以上未達一０００萬元者，必須登報公告比
價；四０萬元以上未達一００萬元者得議價辦理等相關比價或議
價之規定（原判決第六頁第十五至十六行、理由欄四、(一)），為
其主要論據之一。然稽諸原判決理由欄相關之記載，即依松光輝
、李漢濱所供述之內容，松光輝曾打電話或走訪甲○○，表示本
件補助款係全文盛爭取而來，會幫忙規劃採購事宜，甲○○同意
配合，承辦人員會寄標單給李漢濱提供之廠商或直接寄給上聯公
司（原判決第六頁第十三至十五行）；乙○○供稱：松光輝好像
傳來三個廠商資料，開標時只看到松光輝，廠商都沒來，……決
標那天松光輝到場而已，伊到那時才看到那些廠商投標的資料（
原判決第七頁第十三行至第八頁第一行），松光輝前來公所拜訪
鄉長，伊引至鄉長辦公室後，鄉長亦叫伊和周正雄（該鄉民政課
課長）進去，向松光輝介紹伊是圖書館自動化工程承辦人，指示
伊配合松光輝辦理，……因伊係第一次承辦此類案件，故詢問松
光輝要如何找尋廠商，辦理發包事宜，松光輝表示其會負責找廠
商，……約於八十六年十二月十二日，伊致電松光輝詢問廠商名
單，松光輝……便將鏘遠公司、上聯公司、宏盛公司等三家廠商
名單傳給總務吳信太再轉交給伊，於八十六年十二月三十日進行
議價（原判決第九頁第十五行至第十頁第四行）；松光輝供稱：
由鄉長（即甲○○）交辦後，由彼等直接去找經辦負責人，經彼
等協議後，由李漢濱（上聯公司負責人）提供三家廠商，之後經
辦人員即會將標單寄給李漢濱或直接寄給上聯公司（原判決第八
頁第二至五行），山地鄉鄉立圖書館自動化工程係全文盛向原住
民委員會爭取的，……十五個鄉長都同意與全委員配合，交給上
聯公司承攬，公文下來後，李漢濱即要伊協助拜訪前述十五個山
地鄉，洽談進一步的配合細節，經伊向全委員請示後，全委員即
要伊配合李漢濱去承攬前述十五個山地鄉鄉立圖書館自動化工程
，……只有花蓮縣萬榮鄉……等八個山地鄉依約配合，……當時
伊是台中服務處人員，因為李漢濱走了之後就不管事情，伊就接
下來了，電腦相關業務伊不懂，因為其公司與立法委員的服務處
在一起（原判決第八頁第八至十六行）；依卷附之工程底價簽呈
及議價紀錄表，其內僅記載台灣上聯、鏘遠及宏盛等三家公司參
加投標，僅松光輝代表台灣上聯公司出席（原判決第八頁第六至
八行）；證人周正雄供稱：該工程議價之前，乙○○曾告訴伊，
該三家公司都是松光輝找來（原判決第十頁第五至六行）等情，
苟屬無訛。則本件工程如在被告二人知悉上情下，任由松光輝提
供上開三家廠商資料參與投標，且於開標時並僅由非上開三家公
司負責人之松光輝到場，其招標及開標程序是否符合機關營繕工
程及購置定製變賣財物稽察條例第六條：其在一定金額百分之十
以下者，得由該機關首長授權經辦單位，取具二家以上估價單，
進行比價或議價辦理等之規定，尚非全無疑義，仍待調查釐清。
原審就上情未詳予調查釐清，逕認本件工程之招標及開標程序，
符合機關營繕工程及購置定製變賣財物稽察條例第六條等之規定
，並據而為有利於乙○○之論斷，其查證未盡且理由欠備，遽行
判決，尚嫌速斷，其審理猶有未盡。(二)、刑事訴訟法第一百五十
九條之二規定：被告以外之人（含共同被告、共犯、證人、鑑定
人、被害人等）於檢察事務官、司法警察官或司法警察調查中所
為之陳述，與審判中不符時，其先前之陳述具有較可信之特別情
況，且為證明犯罪事實存否所必要者，得為證據。其所謂「具有
較可信之特別情況」，係指證人於檢察事務官、司法警察官或司
法警察調查中所為之陳述，與審判中不符，而其先前之陳述，從
客觀上之環境或條件等情況加以觀察，有足以取代審判中反對詰
問之可信性保證者而言。原判決論斷松光輝於台北市調查處不利
被告二人供述各情，不能為不利於乙○○認定之依據，係以甲○
○及其選任辯護人否認松光輝上開供述有證據能力，又松光輝於
第一審供稱係調查機關以引導方式訊問，筆錄並未全照伊之意思
紀錄，松光輝上開於調查機關所為之供述，並無特別可信之情事
（原判決第九頁第一至五行），為其主要論據。然原審就松光輝
於台北市調查處不利被告二人供述各情，並未依上開規定從客觀
上之環境或條件等情況予以綜合判斷，逕以松光輝片面供述各情
，即為有利乙○○之論斷，尚有未合。(三)、無罪之判決，依刑事
訴訟法第三百零八條之規定，亦應記載其理由，故對於被告被訴
之事實及卷內其不利之證據資料，如何不足以證明被告犯罪或其
行為不罰，均應逐一說明其理由，且所為說明所援引之證據，須
實際存在，就該案卷宗不難考見者，始克當之。倘判決書內所記
載之證據，於該案卷宗內並無可考，則其判決之根據，實際上並
不存在，自屬採證違法。原判決論斷乙○○於第一審供稱：台灣
上聯公司、鏘遠公司、宏盛公司三家公司沒有將投標資料寄到萬
榮鄉公所，是開標那天由松光輝提出來等情，並不能為不利乙○
○論斷之依據，係以上開三家公司分別於開標日即八十六年十二
月三十日之前，以掛號之方式寄達花蓮縣鳳林一支郵局第十五號
信箱，……業經原審法院於更審前向花蓮縣萬榮鄉公所調取本件
工程之標封（含標單）三件，查明上開各公司投標本件工程之掛
號郵件三封均蓋有郵戳屬實（原判決第五頁第八至十四行、第六
頁第九至十二行），為其主要論據。然原審法院於更審前固曾向
花蓮縣萬榮鄉公所調取本件工程含標封之標單三件（九十三年度
上訴字第二八號卷第七十六頁、第七十八頁），惟稽諸原審法院
更審前相關筆錄等內容，其內並無上開含標封之標單三件等影本
，亦無原審法院於更審前曾就該三件標單予以勘驗之記載，原審
逕以上情為有利乙○○之論斷，尚有未洽。檢察官上訴意旨指摘
原判決關於乙○○部分不當，尚非全無理由，應認仍有撤銷發回
更審之原因。
二、甲○○部分：
按被告死亡者，應諭知不受理之判決，刑事訴訟法第三百零三條
第五款定有明文。又被告在第二審法院判決後合法上訴第三審法
院中死亡者，依同法第三百九十四條第一項但書、第三百九十三
條第五款、第三百九十八條第三款、第三百八十七條之規定，第
三審之審判亦應有上開條款之適用。被告甲○○因貪污案件，經
原審法院更審結果，於九十四年五月十七日撤銷第一審關於甲○
○部分之判決，改判諭知甲○○無罪，檢察官不服，於九十四年
五月二十七日合法提起上訴本院後，甲○○於九十五年四月二十
二日死亡，有甲○○配偶高知伶檢送之甲○○戶籍謄本可稽，依
上開說明，應由本院將原判決關於諭知甲○○無罪部分撤銷，另
為不受理之判決。
據上論結，應依刑事訴訟法第三百九十七條、第三百九十八條第
三款、第三百零三條第五款、第四百零一條，判決如主文。
中    華    民    國  九十五  年    五    月   十八   日
                      最高法院刑事第一庭
                          審判長法官  董  明  霈
                                法官  林  茂  雄
                                法官  張  祺  祥
                                法官  呂  永  福
                                法官  陳  東  誥
      本件正本證明與原本無異
                                      書  記  官
中    華    民    國  九十五  年    五    月  二十五  日
                                                Ａ


司法院資訊處製作；財團法人民間司法改革基金會備份。
